【裁判字號】    97,上易,80
【裁判日期】    970328
【裁判案由】    違反稅捐稽徵法
【裁判全文】
臺灣高等法院刑事判決                  97年度上易字第80號
上  訴  人  臺灣臺北地方法院檢察署檢察官
被      告  甲○○（原名陳文賢）
選任辯護人  扶助律師鄭志政律師
上列上訴人因被告違反稅捐稽徵法案件，不服臺灣臺北地方法院
96年度易字第1361號，中華民國96年12月14日第一審判決（聲請
簡易判決處刑案號：臺灣臺北地方法院檢察署95年度偵字第2374
號），提起上訴，本院判決如下：
    主  文
原判決撤銷。
甲○○共同幫助納稅義務人以不正當方法逃漏稅捐，處有期徒刑
肆月，如易科罰金以銀元佰元（即新臺幣玖佰元）折算壹日，
減為有期徒刑貳月，如易科罰金以銀元佰元（即新臺幣玖佰元
）折算壹日。
    事  實
一、甲○○與乙○○（原名游阿欽，另案起訴，現由臺灣板橋地
    方法院審理中）與潘信義（另併案由原審法院審理中）共同
    基於幫助他人逃漏營業稅之犯意聯絡，由潘信義指示甲○○
    尋覓人頭公司負責人，甲○○遂遊說乙○○同意擔任公司之
    人頭負責人，並由潘信義提供每家公司每月新臺幣（下同）
    1萬元之酬勞。於民國92年間某日，在臺北市○○○路某處
    之天藍實業股份有限公司（現已解散），乙○○交付其身分
    證影本予甲○○，甲○○取得後旋即交付陳俊廷 (業經檢察
    官不起訴處分確定)與潘信義。潘信義取得乙○○身分證影
    本後，即委由不詳人士，辦理「圓堂企業有限公司」（下稱
    圓堂公司）之變更登記，由乙○○自92年1月23日起至92年3
    月12日止，擔任圓堂公司之負責人，進而潘信義得以取得圓
    堂公司之空白統一發票。潘信義明知圓堂公司並未與如附表
    一所示萬榮國際股份有限公司（下稱萬榮公司）等9家公司
    有實際交易，明知為不實之事項而於92年2、3月間，開立面
    額合計17,111,331元之統一發票予萬榮公司等9家公司作為
    進項憑證，得以申報扣抵銷項稅額，金額達855,568元，以
    此方式幫助萬榮公司等9家公司逃漏營業稅。
二、案經乙○○訴由臺灣臺北地方法院檢察署檢察官偵查起訴。
    理  由
一、訊據被告甲○○固不否認有介紹乙○○到圓堂企業有限公司
    擔任負責人之行為，惟矢口否認有何幫助逃漏稅捐之犯行，
    辯稱：我當初是在天藍公司上班，是該公司轉讓給潘信義，
    我想說留下來看看可否繼續工作，後來做了兩個月沒有領到
    薪水，我就走了；當初潘信義跟我說要開正常的公司，我就
    介紹乙○○給他認識，讓他們自己去談，後來我就離開那間
    公司了，我不知道公司有（幫助）逃漏稅捐的事情云云。經
    查：
    (一)證人乙○○透過甲○○之介紹認識潘信義，潘信義並透過
      證人陳俊廷交付證人乙○○車馬費每月新臺幣一萬元左右
      之代價，由證人乙○○擔任圓堂公司負責人等情，業據被
      告甲○○供述在卷（原審法院卷96年9月29日準備程序筆
      錄第2頁），且核與證人乙○○、潘信義、陳俊廷所述大
      致相符（原審法院卷96年10月26日審判筆錄第3-7頁、96
      年11月23日審判筆錄第19-20頁），並有圓堂公司登記案
      件卷附卷可憑（原審法院卷第34-55頁背面）。而圓堂公
      司是林利通欲成立之公司，為覓得人頭登記為公司登記負
      責人，即要潘信義去尋找人頭，潘信義才透過被告甲○○
      介紹找來證人乙○○等節，亦分據被告甲○○、證人潘信
      義證述明確（原審法院卷96年11月23日審判筆錄第27、31
      頁）。又證人乙○○登記為圓堂公司負責人期間亦即民國
      92年1月23日起至92年3月12日止，確有以圓堂公司名義填
      製附表一所示之統一發票，持交各該營業人作為進項憑證
      ，得申報扣抵銷項稅額，金額高達855,568元等情，有圓
      堂公司營業人銷售額與稅額申報書、圓堂公司進項來源查
      詢列印資料、專業申請調檔統一發票查核名冊及清單等足
      憑（原審法院卷第91頁背面-93頁、第98-107頁背面。本
      件認定之虛開發票及逃漏稅額較起訴書所載擴張，係經原
      審檢察官於原審審理時當庭補充，與起訴部分有實質上一
      罪關係，應予敘明。）是證人乙○○上揭掛名為圓堂公司
      負責人期間，證人乙○○並未參與圓堂公司營業，非實際
      處理圓堂公司帳務及統一發票之人，圓堂公司之實際負責
      人應為發給證人乙○○車馬費之潘信義，及委託潘信義尋
      找人頭負責人之林利通等情，至堪認定。
    (二)雖被告甲○○辯稱：乙○○是其朋友，因潘信義說是正常
      的公司，而乙○○想辦貸款創業，故介紹乙○○給潘信義
      云云。惟按刑法之故意犯，可分為直接故意與不確定故意
      ，所謂不確定故意即指行為人對於構成犯罪之事實，預見
      其發生而其發生並不違反其本意，刑法第13條第2項定有
      明文。而任何人只要有資金均得出資成立公司經營事業，
      衡情並無須找一個完全不認識，且無任何資力之人擔任公
      司之登記名義負責人之理，是如非為供虛開發票或其他不
      法目的，應無支付報酬予他人，並隱匿自己名義而使用他
      人之名義擔任公司負責人之必要。是果被告陳晃賢所介紹
      之潘信義或林利通確實是有心經營公司，而非意在虛開發
      票幫人逃漏稅捐，則何以潘信義或林利通不自任公司之負
      責人。又被告甲○○為何不自任圓堂公司之負責人，反而
      為潘信義另覓人擔任。且其所代尋出任負責人之乙○○於
      原審法院審理時證稱：其之前在大陸地區之製鞋工廠擔任
      領班工作，認識甲○○時，剛從大陸回來，根本找不到工
      作，經濟有問題，沒有經營公司的能力，甲○○也知道其
      經濟狀況等語（原審法院96年11月23日審判筆錄第4-9頁
      ）。是以證人乙○○自身之財力或專業能力，顯然不足以
      擔任圓堂公司之負責人，若圓堂公司有實際營業之意思，
      何以會尋找毫無專業能力之人掛名為負責人？又證人乙○
      ○僅掛名擔任公司負責人，就圓堂公司之營業並未參與，
      即可每月領取1萬元報酬，亦如前述。何以證人乙○○未
      付出任何心力，即可輕易獲得報酬？在在均與一般社會生
      活經驗常情相違。足認被告甲○○對於潘信義或林利通設
      立公司並非真實營業，而是意在虛開發票，幫人逃漏稅捐
      為其所能預見，且其發生並未違反被告本意，是被告甲○
      ○有幫助不法之徒利用人頭擔任公司登記名義負責人，再
      據以虛開發票幫助他人逃漏稅捐之不確定故意至為顯然。
      因此，被告甲○○所辯，洵無可採。
    (三)綜合上述，本案被告甲○○之上開犯行，事證明確，應依
      法論科。
二、核被告所為，係犯稅捐稽徵法第43條第1項之幫助他人以不
    正當方法逃漏稅捐罪，被告與乙○○、潘信義間，有犯意聯
    絡及行為分擔，均為共同正犯。被告行為後，刑法業經於94
    年2月2日修正公布，並於95年7月1日施行。按行為後法律有
    變更者，適用行為時之法律，但行為後之法律有利於行為人
    者，適用最有利於行為人之法律，刑法第2條第1項定有明文
    。被告行為時之刑法第41條第1項前段規定：「犯最重本刑
    為5年以下有期徒刑以下之刑之罪，而受6個月以下有期徒刑
    或拘役之宣告，因身體、教育、職業、家庭之關係或其他正
    當事由，執行顯有困難者，得以1元以上3元以下折算1日，
    易科罰金。」又修正前罰金罰鍰提高標準條例第2條前段（
    現已刪除）規定，就其原定數額提高為100倍折算1日，則本
    件被告行為時之易科罰金折算標準，最高以銀元300元折算1
    日，經折算為新臺幣後，最高以新臺幣900元折算為1日。惟
    修正後施行之刑法第41條第1項前段則規定：「犯最重本刑
    為5年以下有期徒刑以下之刑之罪，而受6個月以下有期徒刑
    或拘役之宣告者，得以新臺幣1,000元、2,000元或3,000元
    折算1日，易科罰金」，刑法第28條修正為共同實行犯罪，
    始為正犯，排除陰謀、預備等概念，比較修正前後之易科罰
    金折算標準，以修正前之規定較有利於被告。又被告行為後
    ，中華民國96年罪犯減刑條例業經於96年7月16日公布施行
    ，被告所為合於減刑條件，應減其宣告刑二分之一。
三、原審以檢察官無法證明被告犯罪而為被告無罪之諭知，固非
    無見。惟查，被告確有事實欄所載幫助逃漏稅捐之犯行，已
    如前述，原判決未能詳酌，遽為被告無罪之判決，自非允洽
    。檢察官上訴指摘原判決不當，核有理由，應由本院將原判
    決撤銷改判。爰審酌被告犯罪之動機、目的、手段、僅係擔
    任介紹人而非圓堂公司人頭負責人、犯後否認之態度等一切
    情狀，量處有期徒刑肆月，減為有期徒刑貳月，並諭知易科
    罰金之折算標準以銀元佰元（即新臺幣玖佰元）折算壹日
    ，以資儆懲。
四、原審蒞庭檢察官於原審審理時另認被告如附表一及附表二所
    為，涉犯商業會計法第71條第1款之商業負責人以明知為不
    實之事項，而填製會計憑證或記入帳冊罪嫌，附表二部分另
    涉幫助逃漏稅捐罪嫌。經查，該條係商業負責人或主辦、經
    辦會計人員或依法受託代他人處理會計事務之人員，明知為
    不實之事項而填製會計憑證或記入帳冊，始足當之。公訴人
    所提之證據，尚難證明被告有商業會計法第71條第1款之犯
    犯；至附表二部分，檢察官未舉證圓堂公司有虛開發票，法
    院無從認定該部分有逃漏稅捐之行為。惟此部分與上開論罪
    科刑部分，有實質上一罪之關係，爰不另為無罪諭知，附此
    敘明。
據上論斷，應依刑事訴訟法第369條第1項前段、第364條、第299
條第1項前段，稅捐稽徵法第43條第1項，刑法第11條前段、第2
條第1項前段、第28條 (修正前)、第41條第1項前段（修正前）
，罰金罰鍰提高標準條例第2條（修正前），現行法規所定貨幣
單位折算新臺幣條例第2條，中華民國96年罪犯減刑條例第2條第
1項第3款、第7條第1項、第2項、第9條，判決如主文。
本案經檢察官鄭富銘到庭執行職務。
中    華    民    國    97    年     3    月    28    日
                  刑事第十二庭  審判長法  官  蔡永昌
                                      法  官  蘇素娥
                                      法  官  陳榮和
以上正本證明與原本無異。
檢察官如不服本判決，應於收受送達後十日內向本院提出上訴書
狀，其未敘述上訴之理由者並得於提起上訴後十日內向本院補提
理由書（均須按他造當事人之人數附繕本）。
被告不得上訴。
                                      書記官  林吟玲
中    華    民    國    97    年     3    月    28    日
附錄：本案論罪科刑法條全文
稅捐稽徵法第43條第1項
教唆或幫助犯第41條或第42條之罪者，處三年以下有期徒刑、拘
役或科新台幣六萬元以下罰金。
稅捐稽徵法第41條
納稅義務人以詐術或其他不正當方法逃漏稅捐者，處五年以下有
期徒刑、拘役或科或併科新台幣六萬元以下罰金。
附表一：
┌──┬────┬────┬─────┬────┬────┬──────┐
│編號│犯罪時間│公司行號│發票面額  │稅額（新│公司狀況│所犯法條    │
│    │        │        │          │台幣元）│        │            │
├──┼────┼────┼─────┼────┼────┼──────┤
│ 1  │92年2月 │萬榮國際│       880│     44 │營業中  │稅捐稽徵法第│
│    │        │股份有限│          │        │        │43條第1項   │
│    │        │公司    │          │        │        │            │
├──┼────┼────┼─────┼────┼────┼──────┤
│ 2  │92年3月 │文芳印刷│   346,500│ 17,325 │營業中  │同上        │
│    │        │事務有限│          │        │        │            │
│    │        │公司    │          │        │        │            │
├──┼────┼────┼─────┼────┼────┼──────┤
│ 3  │92年2月 │迪鉅實業│ 3,671,500│183,575 │擅自歇業│            │
│    │        │有限公司│ 3,782,100│189,105 │他遷不明│同上        │
│    │        │        │ 2,010,000│100,500 │        │            │
├──┼────┼────┼─────┼────┼────┼──────┤
│ 4  │92年3月 │冠智傳播│ 1,020,000│ 51,000 │擅自歇業│            │
│    │        │事業有限│ 1,200,000│ 60,000 │他遷不明│同上        │
│    │        │公司    │ 1,140,000│ 57,000 │        │            │
│    │        │        │ 1,080,000│ 54,000 │        │            │
│    │        │        │ 1,230,000│ 61,500 │        │            │
│    │        │        │   810,000│ 40,500 │        │            │
├──┼────┼────┼─────┼────┼────┼──────┤
│ 5  │92年2月 │硒旺長生│    55,400│  2,770 │擅自歇業│同上        │
│    │        │國際科技│    48,660│  2,433 │他遷不明│            │
│    │        │股份有限│    62,498│  3,125 │        │            │
│    │        │公司    │    55,400│  2,770 │        │            │
│    │        │        │    48,660│  2,433 │        │            │
│    │        │        │    62,498│  3,125 │        │            │
│    │        │        │    81,645│  4,082 │        │            │
│    │92年3月 │        │   101,255│  5,063 │        │            │
│    │        │        │    72,528│  3,626 │        │            │
│    │        │        │    98,900│  4,945 │        │            │
│    │        │        │    45,252│  2,263 │        │            │
│    │        │        │    65,020│  3,251 │        │            │
├──┼────┼────┼─────┼────┼────┼──────┤
│ 6  │92年2月 │福成實業│     1,500│     75 │營業中  │同上        │
│    │        │有限公司│     1,000│     50 │        │            │
│    │        │        │     1,000│     50 │        │            │
│    │92年3月 │        │     1,000│     50 │        │            │
│    │        │        │     1,000│     50 │        │            │
├──┼────┼────┼─────┼────┼────┼──────┤
│ 7  │92年2月 │新義美報│       500│     25 │營業中  │同上        │
│    │        │關行    │       800│     40 │        │            │
│    │        │        │       500│     25 │        │            │
│    │        │        │       500│     25 │        │            │
│    │92年3月 │        │       500│     25 │        │            │
│    │        │        │       500│     25 │        │            │
├──┼────┼────┼─────┼────┼────┼──────┤
│ 8  │92年2月 │中華貿易│       150│      8 │營業中  │同上        │
│    │        │開發股份│       150│      8 │        │            │
│    │        │有限公司│          │        │        │            │
│    │        │基隆貨櫃│          │        │        │            │
│    │        │集散地  │          │        │        │            │
├──┼────┼────┼─────┼────┼────┼──────┤
│ 9  │92年2月 │捷侑科技│     8,510│    426 │營業中  │同上        │
│    │        │有限公司│     5,025│    251 │        │            │
│    │        │        │          │        │        │            │
├──┼────┼────┼─────┼────┼────┼──────┤
│總計│        │        │17,111,331│ 855,568│        │            │
└──┴────┴────┴─────┴────┴────┴──────┘
附表二：
┌──┬────┬────┬────┬────┐
│    │        │        │        │        │
│編號│犯罪時間│公司行號│稅額（新│公司狀況│
│    │        │        │台幣元）│        │
├──┼────┼────┼────┼────┤
│ 1  │92年2月 │國豐企劃│3紙     │擅自歇業│
│    │        │股份有限│        │他遷不明│
│    │        │公司    │        │        │
├──┼────┼────┼────┼────┤
│ 2  │92年2月 │奈米超晶│6紙     │營業中  │
│    │        │格科技股│        │        │
│    │        │份有限公│        │        │
│    │        │司      │        │        │
├──┼────┼────┼────┼────┤
│ 3  │92年2月 │順豐科技│6紙     │擅自歇業│
│    │        │股份有限│        │他遷不明│
│    │        │公司    │        │        │
└──┴────┴────┴────┴────┘


司法院資訊處製作；財團法人民間司法改革基金會備份。
